臺灣高等法院刑事判決　　　　　　　　94年度上易字第1945號
上　訴　人　臺灣臺北地方法院檢察署檢察官
被　　　告　乙○○
被　　　告　丙○○
上列上訴人因傷害等案件，不服臺灣臺北地方法院九十四年度易
字第六一０號，中華民國九十四年八月二十五日第一審判決（起
訴案號：臺灣臺北地方法院檢察署九十四年度偵字第二七七七號
），提起上訴，本院判決如下：
    主  文
原判決關於乙○○被訴強制罪部分撤銷。
乙○○共同以強暴妨害人行使權利，處罰金壹仟元，如易服勞役
，以參佰元折算壹日。
其他上訴駁回。
    事  實
一、乙○○與范素華（業經原審法院判處拘役伍拾日，緩刑貳年
    確定）係夫妻關係，緣乙○○與甲○○間因工程款糾紛，三
    人共同約定於民國（下同）九十三年七月二十七日十四時許
    ，在臺北市○○區○○路四段一０九巷四十六號工地車道旁
    之公開場合商討工程款給付事宜，乙○○、范素華將渠等與
    甲○○之約定情形，亦告知與甲○○亦有工程款糾紛之其他
    包工李育霖、丙○○等人。隨後，丙○○、李育霖及某不詳
    姓名、年籍之成年男子亦陸續到場，商談過程中因未獲共識
    ，甲○○欲行離去，而乙○○、范素華夫妻二人因前已數次
    與甲○○商談給付工程款事宜均未獲得結論，為免甲○○又
    不解決此事，二人遂臨時起意，並基於妨害甲○○行使離去
    權利之犯意聯絡，由乙○○以手壓住甲○○之肩膀，由范素
    華徒手自甲○○身後抓住其褲頭之強暴手段，阻止甲○○離
    去，前後歷時約五分鐘，而妨害其行使離去之權利，范素華
    並當場以「幹你娘」之粗鄙言詞辱罵甲○○（范素華、乙○○與丙○○所涉傷害、公然侮辱部分業據甲○○撤回告訴，
    經原審為公訴不受理之諭知）。
二、案經被害人甲○○訴請臺灣臺北地方法院檢察署檢察官偵查
    起訴。
    理  由
壹、被告乙○○撤銷改判有罪部分：
一、訊據被告乙○○，矢口否認有妨害甲○○自由情事，辯稱：
    因伊做甲○○之工程，甲○○欠伊工程款，當日甲○○以電
    話聯繫伊到臺北市○○區○○路四段一０九巷四十六號後面
    工地見面，討論工程款之問題，甲○○到場後，伊等就針對
    工程款事項討論，但甲○○以其他理由拒付工程款事項討論
    ，並以其他理由拒付工程款且要走，伊太太就拉住其褲頭，
    叫甲○○不要走，伊與太太事先並未先講好要這樣做。伊並
    未以手壓住其左肩，使其無法行動，伊走路有問題，不可能
    用手壓住其肩膀等語。本院查：
（一）被告乙○○對於其妻即已決被告范素華於在前揭時間、地
      點，因與告訴人甲○○商討關於工程款給付事項未獲結論
      ，為避免告訴人擅自離去，遂自告訴人身後將其褲頭抓住
      ，使告訴人無法離去，前後歷時約五分鐘等情，不予否認
      ，核與告訴人甲○○於警詢、偵查及本院審理中之指（證
      ）述各情相符，已決被告范素華對於此部分事實亦坦承不
      諱，應堪徵信。
（二）告訴人甲○○於前開時地遭同案被告范素華阻其離去期間
      ，在場之被告乙○○並無何阻止范素華之言語或舉動，反
      仍不斷與告訴人索討工程款，怨言相向，此有原審於九十
      四年七月十三日就告訴人提出之現場錄音帶之勘驗筆錄可
      稽；又告訴人係單獨到場，形單影隻，被告方面，卻有被
      告乙○○、同案被告范素華及丙○○等多人在場，則被告
      乙○○既明知告訴人遭同案被告范素華阻其離去而毫不勸
      阻，難認無藉眾人之力，將告訴人圍住，以強留告訴人必
      須當場承諾工程款支付細節之意圖。
（三）再者，告訴人甲○○復指稱：「（你被打的時候，除了該
      不明男子出手，范素華拉住你褲頭外，在場其他人有無對
      你作任何動作？）乙○○一開始扶住我的肩膀．．，。」
      、「（你剛才提到乙○○一開始的時候扶你肩膀係何所指
      ？）他站在我的對面，雙手扶著我的肩膀上與我說話」等
      語，於本院審理中復指稱：「伊與被告之工程款均已解決
      ，當天范素華拉伊褲頭，乙○○同時搭住伊之肩膀，在談
      判過程中，乙○○之手均搭在伊之肩膀，伊不能離開之原
      因係范素華拉住伊之褲頭拉得很緊，范素華尚未拉伊褲頭
      之前，乙○○之手即已搭在伊之肩膀上，以前乙○○跟伊
      講話不會這樣，伊認為係不讓伊離開，不讓伊離開係其等
      二人之意思云云（參見本院審判筆錄）；被告在本院審理
      中對於曾以手搭在告訴人肩膀上之事實亦不否認，僅辯稱
      伊並非不懷好意，因伊與告訴人係朋友等語，足見被告乙○○於上開時地與告訴人就工程款起爭執之際，並非與告
      訴人身體毫無接觸。參以告訴人甲○○於偵查中指稱：同
      案被告范素華一到場即強扭其褲頭云云，足徵告訴人顯係
      遭被告乙○○與同案被告范素華等，以強暴手段阻其離去
      甚明，被告乙○○與其妻顯有犯意之聯絡及行為之分擔，
      應堪徵信。
二、綜上所述，被告乙○○顯有上開不法犯行甚為明確，其所辯
    要係事後諉卸刑責之詞，不足採信。其犯行應堪認定，應予
    依法論科。核被告乙○○所為，係犯刑法第三百零四條第一
    項之強制罪；其與已決被告范素華間有犯意聯絡與行為分擔
    ，為共同正犯。
三、原審對被告乙○○被訴強制罪部分，疏未詳究，而為無罪之
    諭知，不無可議。本件公訴人之上訴意旨亦執此指摘原判決
    此部分不當，為有理由，應予撤銷改判。爰審酌被告乙○○
    前未曾因犯罪經判決執行，有本院被告前案紀錄表可稽，其
    與其妻范素華所以犯本罪，乃因與告訴人間有工程款給付之
    糾紛未能解決，怕告訴人擅行離去，一時失慮，且與告訴人
    已達成和解，告訴人復表示不予追究之意（見原審九十四年
    八月十五日審判筆錄），與其犯罪之動機、手段、目的等一
    切情狀，量處如主文第二項所示之罰金，並諭知罰金如易服
    勞役之折算標準如主文第二項所示。
貳、被告丙○○無罪上訴駁回部分：
一、公訴意旨略以：被告丙○○與被告乙○○及李育霖、范素華
    及一名不詳姓名、年籍之成年男子，因告訴人積欠工程款事
    宜，為催討工程款，竟基於妨害人行使權利之犯意聯絡，一
    同前往臺北市○○區○○路四段一０九巷四十六號工地之公
    開場合，由該名不詳姓名、年籍之成年男子出手毆打告訴人
    ，致告訴人受有鼻部撕裂傷、左胸鈍挫傷、右膝部扭挫傷、
    右側顳部擦挫傷等傷害（傷害及公然侮辱部分已公訴不受理
    確定），由被告乙○○壓住告訴人之肩膀，被告范素華則以
    徒手拉住告訴人褲頭之強暴手段，阻止告訴人離去，而妨害
    其行使離去之權利，被告范素華並當場以「幹你娘」等粗鄙
    之言詞辱罵告訴人，因認被告丙○○共同涉有刑法第三百零
    四條第一項強制罪嫌云云。
二、按犯罪事實應依證據認定之，無證據不得推定其犯罪事實；
    不能證明被告犯罪者，應諭知無罪之判決，刑事訴訟法第一
    百五十四條第二項、第三百零一條第一項分別定有明文。又
    事實之認定，應憑證據，如未能發現相當證據，或證據不足
    以證明，自不能以推測或擬制之方法，為裁判基礎；且認定
    犯罪事實所憑之證據，雖不以直接證據為限，間接證據亦包
    括在內，然而無論直接證據或間接證據，其為訴訟上之證明
    ，須於通常一般之人均不致有所懷疑，而得確信其為真實之
    程度者，始得據為有罪之認定，倘其證明尚未達到此一程度
    ，而有合理之懷疑存在而無從使事實審法院得有罪之確信時
    ，即應由法院為諭知被告無罪之判決，有最高法院四十年台
    上字第八六號判例、七十六年台上字第四九八六號判例可資
    參照。次按刑事訴訟法第一百六十一條已於九十一年二月八
    日修正公布，修正後同條第一項規定：檢察官就被告犯罪事
    實，應負舉證責任，並指出證明之方法。因此，檢察官對於
    起訴之犯罪事實，應負提出證據及說服之實質舉證責任。倘
    其所提出之證據，不足為被告有罪之積極證明，或其闡明之
    證明方法，無從說服法官以形成被告有罪之心證，基於無罪
    推定之原則，自應為被告無罪判決之諭知，更有最高法院九
    十二年台上字第一二八號判例意旨足參。
三、本件公訴人認被告丙○○涉有第三百零四條強制罪嫌，無非
    以被告范素華自白、告訴人之指訴、錄音帶及譯文、臺北市
    立萬芳醫院診斷證明書等為其論據。本院查：
（一）被告丙○○經合法傳喚無正當理由未到庭應訊，其於原審
      及歷次警訊及偵查中，均否認犯罪，辯稱：「是乙○○電
      話給我，電話中說他有約甲○○至臺北市○○區○○路四
      段一０九巷四十六號後面工地，剛好甲○○有欠我工程款
      新台幣三萬元，所以找就去了。到現場他們已經在吵了，
      我也不知道他們發生甚麼事，我就說：董仔，你欠我工程
      款新台幣三萬元應該要還我吧，如此而已。我並沒有將甲○○圍住，我到現場甲○○與乙○○、乙○○之妻、李育
      霖與另一不知名男子已經在吵了。我並沒有恐嚇他並說錢
      要是不給我，就到你家潑油漆，並說該不詳男子是我帶來
      的。我只知道現場李育霖本名，其他人我都不認識，因為
      我之前是做李育霖的工程。」云云。
（二）又被告范素華與乙○○夫妻與被告丙○○、李育霖及該名
      不詳姓名、年籍之成年男子係先後到達上開工地，並非一
      同到達，在場並沒有任何人指示要毆打告訴人，打告訴人
      之該名男子是從側面打，而被告乙○○一開始時有扶住告
      訴人之肩膀，被告范素華講到後來有拉住告訴人之褲頭，
      除此之外，在場其他人沒有任何動作乙節，為告訴人於原
      審審理中所自陳（參見原審九十四年七月二十八日審判筆
      錄），則其等在言談中間，被告乙○○與范素華二人分別
      按住告訴人之肩膀及拉住告訴人褲頭之行為，及該名不詳
      男子毆打告訴人之行為，是否與被告丙○○基於彼此間之
      犯意聯絡所為，滋生疑義。
（三）而原審法院經分離調查證據程序，將已決被告范素華及被
      告乙○○分別改列證人並隔離訊問後，證人乙○○、范素
      華均證述：案發當天前往現場之前，並沒有與任何人提到
      要阻止告訴人離開之問題，因伊等先前數次與告訴人討論
      給付工程款事宜，均不了了之，而在案發當天之討論過程
      中，告訴人在未討論出結果之前又要自行離去，范素華一
      時情急，才會拉住告訴人腰帶褲頭，乙○○因是小兒麻痺
      患者，腳不方便，與人說話時，會習慣性搭著別人之肩膀
      ，案發當天，乙○○或丙○○並未以其他方式阻止告訴人
      離開等語（參見原審九十四年八月十五日審判筆錄），是
      被告乙○○與范素華夫妻二人應係在討論過程中，因急於
      解決此事，又見告訴人欲行離去，而臨時起意按住告訴人
      之肩膀及拉住告訴人之褲頭，難認被告丙○○對此部分有
      何犯意聯絡與行為分擔。
（四）告訴人甲○○雖又指稱：被告等人將其圍住，且依據錄音
      帶及譯文內容，該名不詳姓名、年籍之成年男子係隨同被
      告丙○○到達現場云云，但查：告訴人並不否認被告等人
      或為其包工，或為其包工之下包，而有工程款糾紛，此觀
      之告訴人所提出之現場錄音帶與譯文內容亦有提及工程施
      作情形及款項問題甚明，則眾多人為討論事情而圍成圈，
      亦可理解，不能以此即認被告丙○○有妨害告訴人行使離
      去權利之行為。再者，經原審勘驗告訴人提出之現場錄音
      帶後，並無任何對話內容顯示該名不詳姓名、年籍之成年
      男子係被告丙○○帶來者，此有原審九十四年七月十三日
      勘驗筆錄可佐；而被告范素華、乙○○及丙○○復均供稱
      並不認識該名男子云云，是不能證明該名男子為被告范素
      華、乙○○、丙○○帶同到場；至於是否為被告李育霖帶
      同到場，亦因被告李育霖已經原審通緝在案而無從傳訊。
      況查告訴人又自陳：被告乙○○、范素華、李育霖講完話
      後，該名不詳男子才從側面打他，現場沒有人指示該男子
      出手，乙○○、丙○○、李育霖亦未做其他動作等語（參
      見原審九十四年七月二十八日審判筆錄第四、五頁），經
      查復無其他積極證據足證該名男子動手毆打告訴人是基於
      與被告丙○○之犯意聯絡，自不能遽予認定被告丙○○有
      以毆打告訴人之方式，而達到妨害告訴人權利行使之目的
      之犯行。
四、綜上所述，並依據卷內所有證據，均不足以證明被告乙○○
    按住告訴人之肩膀及已決被告范素華拉住告訴人褲頭，阻止
    告訴人離去之舉係與被告丙○○基於共同之犯意聯絡而為之
    ；亦不能證明該名男子以徒手毆打告訴人之強暴手段不讓告
    訴人離開之行為，係與被告丙○○基於共同之犯意聯絡，是
    被告丙○○被訴強制罪之犯行尚屬不能證明，原審因之為無
    罪之諭知，經核尚無不合。本件公訴人之上訴意旨仍執陳詞
    ，指摘原判決此部分不當，難認為有理由，應予駁回。
參、被告丙○○經合法傳喚無正當理由未到庭，不待其陳述，逕
    行判決。
肆、據上論斷，應依刑事訴訟法第三百六十八條、第三百七十一
    條、第三百六十九條第一項前段、第三百六十四條、第二百
    九十九條第一項前段、刑法第三百零四條第一項、第四十二
    條第二項，罰金罰鍰提高標準條例第一條前段、第二條，判
    決如主文。
本案經檢察官陳明光到庭執行職務。
中　　華　　民　　國　　94　　年　　12　　月　　30　　日
　　　　　　　　　刑事第八庭審判長法　官  吳  敦
　　　　　　　　　　　　　　　    法　官  張傳栗
  　　　　 　 　　　　　　　　　　法　官  許增男
以上正本證明與原本無異。
不得上訴。
                                  書記官  葉金發
中　　華　　民　　國　　94　　年　　12　　月　　30　　日
附錄本案論罪科刑法條全文
中華民國刑法第三百零四條 (強制罪)
以強暴、脅迫使人行無義務之事或妨害人行使權利者，處三年以
下有期徒刑、拘役或三百元以下罰金。
前項之未遂犯罰之。
